臺灣高等法院民事判決
109年度重家上字第64號
上  訴  人  牛其源    
            牛培坤    
            牛其棣    
            牛其堂    
            牛琪珊    
共      同
訴訟代理人  趙立偉律師
            徐欣瑜律師
被 上訴 人  陳鴻基    
訴訟代理人  秦嘉逢律師                      
複 代理 人  陳立怡律師
上列當事人間請求分割遺產事件，上訴人對於中華民國109年5月
20日臺灣新北地方法院108年度重家繼訴字第35號第一審判決提
起上訴，本院於109年11月24日言詞辯論終結，判決如下：
    主      文
原判決廢棄。
被繼承人牛陳春所遺如附表一所示之遺產，應分割如附表一「分
割方法」欄所示。
第一、二審訴訟費用由兩造依附表二所示應繼分比例負擔。
    事實及理由
甲、程序方面：
按「當事人不得提出新攻擊或防禦方法。但有下列情形之一者，
不在此限……三、對於在第一審已提出之攻擊或防禦方法為補充者
。六、如不許其提出顯失公平者」，民事訴訟法第447條第1項但
書第3款、第6款定有明文，且為家事事件法第47條所準用。本件
上訴人於本院聲請將原審判決附表一編號27至31之桃園區二棟房
地送鑑價，經釋明合於上開規定(本院卷第114頁)，應予以准許
。
乙、得心證之理由：
被上訴人起訴主張：兩造之被繼承人牛陳春於民國102年9月12
  日死亡，遺有如附表一所示之遺產（下稱系爭遺產），伊為牛
  陳春之養子，上訴人丁○○、丙○○、乙○○、甲○○、戊○○為牛陳春
  之子女，依法兩造均為牛陳春之第一順位繼承人，應繼分各為
  1/6。上訴人否認伊之繼承權，逕為繼承登記及提領被繼承人
  之存款，侵害伊繼承權，經本院106年度家上字第 95號民事判
  決（下稱相關另案）駁回上訴人之上訴確定。嗣伊請地政士辦
  理遺產稅更正、增列繼承人、塗銷上訴人不實繼承登記及辦理
  公同共有繼承登記共代墊新臺幣（下同）116,000元，並代繳
  如附表一編號22-23所示土地103-107年之地價稅及執行必要費
  用7,325元，均為全體繼承人支付之遺產管理費用，應由遺產
  扣除後，再由兩造依應繼分比例分割。系爭遺產無不能分割之
  情形，兩造間無不分割之協議，迄今未達成分割協議，伊請求
  就附表一編號1-26所示不動產依兩造應繼分比例分割為分別共
  有，就附表一編號27-32所示不動產及汽車為變價分割，就附
  表一編號33所示上訴人應返還1,725,173元為兩造公同共有之
  債權，並由伊取得123,325元。否認上訴人支出牛陳春之扶養
  費，縱代墊扶養費，非屬遺產共益費用性質，不得自系爭遺產
  為清償或扣抵。系爭遺產經國稅局核定總值高達26,569,220元
  ，牛陳春無受扶養之權利，上訴人縱有支出亦屬孝親費，不得
  自從系爭遺產中扣除。爰依法請求分割遺產，聲明：被繼承人
  牛陳春所遺如附表一編號1-26所示之遺產依兩造應繼分比例分
  割為分別共有、如附表一編號27-32所示之遺產為變價分割、
  如附表一編號33所示之遺產由被上訴人先取得
　123,325元再依兩造應繼分比例分割。
  上訴人則以：被上訴人戶籍登記雖登記牛陳春為養母，但自其
  出生時起迄今，均由本生父母扶養，未曾與牛陳春共同生活，
  牛陳春死亡時之訃聞未載其為養子，顯與牛陳春間僅辦理形式
  上收養登記，以符外祖父母之心願，實際上無收養關係，應認
  收養無效，被上訴人對系爭遺產無合法繼承權。縱認其為養子
  而有繼承權，惟被上訴人於牛陳春生前，無任何同居生活或照
  顧扶養之事實，則為兼顧繼承人間之遺產分配權利公平及事實
  上生活環境互不干擾等理由，採下列分配方法，較屬公平：㈠
  系爭遺產中位在新北市○○區之土地，因本屬被上訴人之居住地
  區，且為陳家祖產，除如附表一編號19、22-24所示土地之價
  值過高，應由兩造平均繼承分別共有外，其餘位在新北市○○區
  之土地應悉歸被上訴人單獨繼承。系爭遺產中位在桃園市之土
  地及房屋，屬上訴人共同生活長大處，應歸上訴人共同繼承。
  如附表一編號32所示汽車，應由被上訴人單獨承受。㈡如附表
  一編號27-30所示不動產之地價稅22,059元、房屋稅10,994元
  、請代書辦理系爭遺產登記等事宜，合計39,596元，均由上訴
  人丙○○繳納，應自系爭遺產中先扣還。㈢被上訴人從未負擔牛
  陳春之扶養費，考量不當得利之請求權時效為15年，自95年至
  牛陳春過世前一年即101年間，以扶養親屬免稅額作為扶養費
  計算基準，被上訴人應負擔之扶養費為105,500元，應由被上
  訴人取得之遺產中予以扣除抵銷等語，資為抗辯。
原審命被繼承人牛陳春所遺如附表一所示之遺產，依原判決附
  表一「分割方法」欄所示為分割，上訴人不服提起上訴，並聲
  明：
  ㈠原判決廢棄。
  ㈡被上訴人在第一審之訴駁回。
　被上訴人答辯聲明：上訴駁回。
被上訴人主張前揭事實，提出牛陳春及兩造戶籍謄本、遺產稅 
  繳清證明書、中華郵政股份有限公司桃園郵局函、中國信託商
  業銀行股份有限公司函、原審105年度家訴字第19、30號民事
  判決、本院106年度家上字第95號民事判決、確定證明書、登
  記費用收據等件為證（原審卷第25-104頁）。
　兩造不爭執事項：
  ㈠被繼承人牛陳春於民國102年9月12日死亡，遺有系爭遺產。
  ㈡被上訴人於戶籍登記上為被繼承人之養子。
被上訴人主張被繼承人牛陳春於102年9月12日死亡，遺有系爭
  遺產，繼承人有6人即兩造全體，每人應繼分各1/6等情，提出
  上述之證物為證，上訴人固不爭執前揭事證之真正，惟辯稱被
  上訴人非牛陳春之繼承人云云。然按關於消極確認之訴，經確
  定判決，認法律關係成立予以駁回時，就該法律關係之成立即
  有既判力，上訴人前對系爭債權提起確認不存在之訴，既受敗
  訴之判決且告確定，則被上訴人於後案主張債權存在，請求如
  數履行，上訴人即應受前案既判力之羈束，不容更為債權不存
  在之主張。查被上訴人前對本件上訴人提起請求回復繼承權事
  件，上訴人則於該事件中提起反請求，確認被上訴人與牛陳春
  間之養母養子關係不存在，經原審以105年度家訴字第19號、
  第30號判決「反請求原告之訴駁回」，認定被上訴人與牛陳春
  間之收養關係存在，經上訴人提起上訴，經本院以106年度家
  上字第95號判決「上訴駁回」確定在案，有前揭各判決暨確定
  證明書可稽（原審卷第49-99頁）。揆諸上開說明，被上訴人
  與牛陳春之收養關係存在，已生確定判決之既判力，兩造均應
  受該既判力之拘束，不容上訴人於本件再為被上訴人非牛陳春
  之合法繼承人之主張，上訴人主張被上訴人非牛陳春之繼承人
  云云，自非可採。
按「繼承人有數人時，在分割遺產前，各繼承人對於遺產全部
  為公同共有」、「繼承人得隨時請求分割遺產。但法律另有規
  定或契約另有訂定者，不在此限」，民法第1151條、第1164條
  分別定有明文。兩造為牛陳春之全體繼承人，牛陳春遺有系爭
  遺產，系爭遺產自屬兩造公同共有，而系爭遺產無不能分割之
  情形，兩造亦無不分割之協議，且兩造迄今未能達成分割協議
　，從而，被上訴人依民法第1164條規定，訴請分割系爭遺產，
  為有理由，應予准許。原審判准系爭遺產分割如原判決附表一
  分割方法欄所示，被上訴人未聲明不服，應認被上訴人同意該
  分割方法，而上訴人雖聲明不服，惟陳述「針對原審判決附表
  一編號1至26，此部分同意維持原審判決之分割方法」、「編
  號32亦同意維持原審判決之分割方法」、「編號33則亦同意維
  持原審判決之分割方法」等語（本院卷第62-63頁）。以上，
  顯然兩造就附表一編號1-26、32-33所示之分割方法均無意見
  ，兩造爭執者僅在於如附表一所示編號27-31不動產之分割方
  法為何？上訴人辯稱應歸上訴人所有，其願找補被上訴人等語
  ；被上訴人則主張應如原判決所定分割方法，即以變價分割
　，變賣所得價金由兩造依附表二所示應繼分比例分配取得云云
　。本院認以上訴人主張之分割方法為可採，茲分述如下：
　㈠按繼承人得隨時請求分割遺產，在分割遺產前，各繼承人對
    於遺產全部為公同共有。公同共有物或公同共有所有權以外
    財產權之分割，除法律另有規定外，準用關於共有物分割之
    規定。共有物分割之方法不能協議決定者，法院因共有人之
    請求所得為之分割方法，有原物分割、變價分割、原物分割
    兼金錢補償。此觀民法第1164條、第1151條、第830條第2項
    、第831條、第824條第2項、第3項規定甚明。而分割方法，
     原則上以原物分配於各共有人，以原物分配如有事實或法
    律
    上之困難，以致不能依應有部分為分配者，得將原物分配於
    部分共有人，其餘共有人則受原物分配者之金錢補償；或將
    原物之一部分分配予各共有人，其餘部分則變賣後將其價金
    依共有部分之價值比例妥為分配；或變賣共有物，以價金分
    配於各共有人。以原物為分配時，因共有人之利益或其他必
    要情形，得就共有物之部分維持共有。為98年1月23日修正
    之民法第824條第2項至第4項所明定，法律已賦予法院相當
    之裁量權，以符實際並得彈性運用。顯然定共有物分割之方
    法，固可由法院自由裁量，但亦須以其方法適當者為限。法
    院於分割遺產共有物訴訟時，應斟酌共有人之意願外，就共
    有物之性質、價格、利用效益及全體共有人利益等，公平裁
    量酌定分割方法。共有人對共有物在感情上或生活上有依存
    關係，則分割方法是否適當，有無符合公平原則，尤需斟酌
　　。
  ㈡如附表一編號27-28所示不動產為桃園市○○區○○○街00號建物
    （下稱○○○街建物）及其坐落土地（下合稱○○○街房地）、編
    號29-31則為桃園市○○區○○街000巷00號建物（下稱○○街建物
    ）及其坐落土地（下合稱○○街房地）
　　，有土地、建物登記謄本在卷可參（原審卷第211-229頁）
　　。而上訴人之生母生前居住於○○○街建物，上訴人丙○○亦居
    住該建物（原審卷第25、31頁），另上訴人乙○○、甲○○、戊
    ○○則居住於○○街建物（原審卷第33頁）。顯然如附表編號27
    -31所示○○○街建物、○○街建物為上訴人之母及上訴人除丁○○
    外向來共同生活之處所，上訴人對共有物在感情及生活上有
    依存關係，本院斟酌一切情狀，認上訴人主張之分割方法符
    合公平原則。況○○○街房地、○○街房地經送鑑定（詳後述）
    ，上訴人願以鑑定價格按比例找補被上訴人，對被上訴人並
    無不利，蓋○○○街房地、○○街房地鑑價結果合計20,468,388
    元，以該價格變賣，在不扣除增值稅、執行費之情形，被上
    訴人至多分配金額為3,411,398元，苟無人應買無法於第一
    次拍賣即拍定之情況下，必再行拍賣，酌減數額不得逾20％
    ，如再行拍賣，再酌減數額不得逾20％（強制執行法第91條
    第2項、第92條規定參照）
　　，斯時拍賣價額將減至16,374,710.4元(20,468,388×0.8＝ 1
    6,374,710.4)，甚為13,099,768.32元（16,374,710.4×0.8＝
    13,099,768.32），被上訴人得分配之金額依序為2,729,118
    .4元（16,374,710.4÷6＝2,729,118.4）、2,183,294.72（13
    ,099,768.32÷6＝2,183,294.72）均遠低於上訴人願找補予被
    上訴人之3,411,398元，相衡之下，上訴人主張之分割方法
    較被上訴人非較為不利。以上，上訴人主張之分割方法即將
    附表一編號27-31所示之不動產由上訴人取得，應有部分各1
    /5。
　㈢○○○街房地、○○街房地經送鑑定結果，最後決定之估價金額依
    序為9,442,007元、11,026,381元（本院卷第137-143頁），
    合計20,468,388元（9,442,007+11,026,381＝20,468,388）
    。被上訴人依其應繼分1/6，受找補3,411,398元（ 20,468,
    388÷6＝3,411,398）。再原物分割而應以金錢為補償者，倘
    分得價值較高之共有人為多數時，該每一分得價值較高之共
    有人即應就其補償金額對於分得價值較低之共有人為補償，
    並依該短少部分之比例，定其給付金額，方符共有物原物分
    割為共有物應有部分互相移轉之本旨。準此，上訴人應各補
    償682,279.6元(3,411,398÷5＝682,279.6）予被上訴人。
　㈣以上，系爭遺產之分割方法，如附表一編號所示1-26、32-33
    號遺產分割方法如原判決所定之分割方法，編號27-31號之
    不動產則由上訴人丁○○、丙○○、乙○○、甲○○、戊○○取得，應
    有部分各1/5，上訴人丁○○、丙○○、乙○○、甲○○、戊○○應各
    補償被上訴人己○○682,279.6元，爰諭知如附表一「分割方
    法」欄所示。
綜上所述，被上訴人依民法第1164條規定請求分割系爭遺產，
  為有理由，分割方法應按如附表一「分割方法」欄所示。原審
  就如附表所示編號27-31不動產為變賣分割而為上訴人敗訴之
  判決，尚有未洽，上訴意旨指摘原判決不當，求予廢棄改判，
  為有理由，應由本院予以廢棄，改判如主文第二項所示。
本件分割遺產之訴，既已由法院准予分割，並為全體共有人定
  方法，依民事訴訟法第80條之1之規定，由全體共有人依應繼
  分比例負擔訴訟費用始為公平。另本件因事證已臻明確，兩造
  其餘攻擊、防禦方法及所為之立證，經審酌後認與判決之結果
  不生若何影響，無庸再逐一予以論列，均合併敘明。
據上論結，本件上訴為有理由，依家事事件法第51條、民事訴訟
法第450條、第80條之1判決如主文。
中　　華　　民　　國　　109 　年　　12　　月　　8 　　日
                  家事法庭
                        審判長法  官  陳邦豪
                              法  官  古振暉
                              法  官  湯美玉
正本係照原本作成。
如不服本判決，應於收受送達後20日內向本院提出上訴書狀，其
未表明上訴理由者，應於提出上訴後20日內向本院補提理由書狀
（均須按他造當事人之人數附繕本）上訴時應提出委任律師或具
有律師資格之人之委任狀；委任有律師資格者，另應附具律師資
格證書及釋明委任人與受任人有民事訴訟法第466條之1第1項但
書或第2項（詳附註）所定關係之釋明文書影本。如委任律師提
起上訴者，應一併繳納上訴審裁判費。
中　　華　　民　　國　　109 　年　　12　　月　　8 　　日
　　　　　　　　　　　　　    書記官  陳美宜
附註：
民事訴訟法第466條之1（第1項、第2項）：
對於第二審判決上訴，上訴人應委任律師為訴訟代理人。但上訴
人或其法定代理人具有律師資格者，不在此限。
上訴人之配偶、三親等內之血親、二親等內之姻親，或上訴人為
法人、中央或地方機關時，其所屬專任人員具有律師資格並經法
院認為適當者，亦得為第三審訴訟代理人。
附表一：被繼承人牛陳春之遺產及分割方法
編號 遺產標的 權利範圍或數量或金額 分割方法 1 新北市○○區○○段000000000地號土地 132分之1 由兩造按附表二所示應繼分比例分割為分別共有。 2 新北市○○區○○段000000000地號土地 132分之1  3 新北市○○區○○段000000000地號土地 132分之1  4 新北市○○區○○段000000000地號土地 132分之1  5 新北市○○區○○段000000000地號土地 132分之1  6 新北市○○區○○段000000000地號土地 132分之1  7 新北市○○區○○段000000000地號土地 132分之1  8 新北市○○區○○段000000000地號土地 132分之1  9 新北市○○區○○段000000000地號土地 132分之1  10 新北市○○區○○段000000000地號土地 132分之1  11 新北市○○區○○段000000000地號土地 132分之1  12 新北市○○區○○段000000000地號土地 132分之1  13 新北市○○區○○段000000000地號土地 132分之1  14 新北市○○區○○段000000000地號土地 132分之1  15 新北市○○區○○段000000000地號土地 132分之1  16 新北市○○區○○段000000000地號土地 132分之1  17 新北市○○區○○段000000000地號土地 132分之1  18 新北市○○區○○段000000000地號土地 132分之1  19 新北市○○區○○段000000000地號 6分之1  20 新北市○○區○○段000000000地號 12分之1  21 新北市○○區○○段000000000地號 12分之1  22 新北市○○區○○段000000000地號 12分之1  23 新北市○○區○○段000000000地號 6分之1  24 新北市○○區○○段000000000地號 3分之1  25 新北市○○區○○段000000000地號 144分之1  26 新北市○○區○○段000000000地號 144分之1  27 桃園市○○區○○段000000000地號土地 全部 由上訴人丁○○、丙○○、牛其隸、甲○○、戊○○取得，應有部分各五分之一。上訴人丁○○、丙○○、牛其隸、甲○○、戊○○應各補償被上訴人己○○新臺幣陸拾捌萬貳仟貳佰柒拾玖元陸角。 28 桃園市○○區○○段000000000○號建物（門牌號碼：桃園市○○區○○○街00號） 全部  29 桃園市○○區○○段000000000地號土地 全部  30 桃園市○○區○○段00000000○號建物（門牌號碼：桃園市○○區○○街000巷00號） 全部  31 桃園市○○區○○段000000000地號土地 全部  32 車號00-0000號汽車 1部 變價分割，變賣後所得價金由兩造按附表二所示應繼分比例分配取得。 33 上訴人丁○○、丙○○、乙○○、甲○○、戊○○應返還新臺幣1,725,173元予兩造之公同共有債權 新臺幣1,725,173元 先由被上訴人取得新臺幣拾貳萬參仟參佰貳拾伍元、上訴人丙○○取得新臺幣柒萬貳仟陸佰肆拾玖元後；其餘由兩造按附表二所示應繼分比例原物分配。 
附表二：兩造之應繼分比例
編號 繼承人 應繼分比例 1 己○○ 6分之1 2 丁○○ 6分之1 3 丙○○ 6分之1 4 乙○○ 6分之1 5 甲○○ 6分之1 6 戊○○ 6分之1